臺灣臺南地方法院刑事判決　
111年度金訴字第558號
公  訴  人  臺灣臺南地方檢察署檢察官
被      告  郭倩伶



選任辯護人  李孟翰律師
上列被告因詐欺等案件，經檢察官提起公訴（111年度偵字第983
8號）及臺灣高雄地方檢察署檢察官移送併辦（111年度偵字第29
460號），本院判決如下：
    主  文
郭倩伶犯三人以上共同詐欺取財罪，處有期徒刑壹年參月。
    事  實
一、郭倩伶於民國111年3月8日依自稱「王英傑」之不詳人之指
    示，將其設於臺灣銀行（下稱臺銀）帳號000000000000號帳
    戶（下稱本件帳戶），提供予本件詐欺集團使用。
二、郭倩伶復與本件詐欺集團，共同意圖為自己不法之所有，基於
    3人以上共同詐欺取財及一般洗錢之不確定犯意聯絡，由該詐
    欺集團某成年成員，自111年3月10日18時23分起，以手機門
    號或LINE通訊軟體致電李淑娥，佯稱係其友人聶慧蓮，急需
    借款周轉云云，致李淑娥陷於錯誤，於同年月11日11時20分
    許，在花蓮縣○○市○○路0號「臺銀花蓮分行」，臨櫃匯款45
    萬元至本件帳戶。
三、郭倩伶復依「王英傑」指示，於111年3月11日12時14分至19
    分間，在臺南市○○區○○○路00號「臺銀六甲頂分行」，以臨櫃
    及操作ATM之方式，自本件帳戶接續提領共45萬元；繼於同日
    12時31分許，在同市區○○○路000號旁小巷子內，轉交予詐欺
    集團某成年成員，藉此製造金流斷點，隱匿詐欺犯罪所得之去向
    、所在。
四、案經李淑娥訴由臺南市政府警察局永康分局移送臺灣臺南地
    方檢察署檢察官偵查起訴及臺灣高雄地方檢察署移送併辦。
    理  由
一、關於證據能力之認定：
㈠、本件所引用具傳聞證據性質之供述證據，因檢察官及被告郭
    倩伶及其辯護人於本案言詞辯論終結前，均未爭執證據能力
    ，本院審酌前開證據之作成或取得之狀況，並無非法或不當
    取證之情事，且亦無顯不可信之情況，依刑事訴訟法第159
    條之5規定，均具有證據能力。
㈡、其餘非供述證據性質之證據資料，則均無違反法定程序取得
    之情形，依刑事訴訟法第158條之4規定之反面解釋，亦應有
    證據能力，合先敘明。
二、訊據被告否認有何加重詐欺取財及洗錢之犯行，辯稱：我是
    因為要辦貸款，對方說要美化本件帳戶，我也是受騙云云。
三、經查：
㈠、告訴人李淑娥自111年3月10日18時23分起，接獲詐欺集團成
    員或以手機門號或LINE通訊軟體致電，佯稱係其友人聶慧蓮
    ，急需借款周轉，於同年月11日11時20分許，在花蓮縣○○市○
    ○路0號「臺銀花蓮分行」，臨櫃匯款45萬元至本件帳戶，被
    告復依「王英傑」指示，於111年3月11日12時14分至19分間
    ，在臺南市○○區○○○路00號「臺銀六甲頂分行」，以臨櫃及操
    作ATM之方式，自本件帳戶接續提領共45萬元；繼於同日12時
    31分許，在同市區○○○路000號旁小巷子內，轉交予某成年成
    員，此為被告所不否認，核與證人即告訴人李淑娥、證人高
    莉荃於警詢中證述相符（警卷第11-13頁、偵卷第19頁），
    並有本件帳戶明細、李淑娥臺銀存摺明細、匯款單、監視器
    翻拍照片在卷足佐（警卷第11-15、38-40頁），此部分之事
    實可以認定。
㈡、金融帳戶事關存戶個人財產權益之保障，屬個人理財之工具
    ，金融帳戶之存摺及金融卡，僅係供使用人作為存款、提款
    、匯款或轉帳之工具，一般人在正常情況下，皆可以存入最
    低開戶金額之方式自行向銀行自由申請開立存款帳戶，僅需
    依銀行指示填寫相關資料並提供身分證件即可，極為方便簡
    單、不需繁瑣程序，而領取帳戶存摺及金融卡使用，並無任
    何特定身分之限制，且得同時在不同金融機構申請多數存款
    帳戶使用，此乃眾所週知之事實，苟非意在將該存款帳戶作
    為犯罪之不法目的，本可自行向金融行庫開戶使用，實無蒐
    集他人存款帳戶存摺或金融卡之必要，足見他人不以自己名
    義申請開戶，反以其他方式向不特定人蒐集、收購或租借金
    融機構帳戶使用，衡情，應能懷疑蒐集、收購或租借帳戶之
    人，其目的係在藉帳戶取得不法犯罪所得，再加以提領之用
    。又金融帳戶若與存戶之金融卡及密碼結合，專屬性、私密
    性更形提高，除非本人或與本人具密切親誼關係者，難認有
    何正當理由可自由流通使用該金融卡，稍具通常社會歷練之
    一般人應具備妥為保管該等物品，縱有特殊情況，致須將該
    等物品交付予自己不具密切親誼之人時，亦必深入瞭解該他
    人之可靠性與用途，以防止遭他人違反自己意願使用或不法
    使用之常識。再者，近來以電話通知中獎、個人資料外洩、
    刊登虛偽販賣之商品、假冒親友身份借款等各類不實詐欺手
    法取財之犯罪類型層出不窮，該等犯罪，多數均係利用他人
    帳戶作為詐欺所得財物之出入帳戶，業經媒體廣為披載，金
    融機關亦一再提醒勿將帳戶資料提供他人使用之重要性。是
    依一般人通常之知識、智能及經驗，應可知悉將帳戶資料交
    付陌生之他人，極可能使取得帳戶資料者藉帳戶取得不法犯
    罪所得，且隱匿帳戶內資金之實際取得人之身分，以逃避追
    查。換言之，依當前社會一般人之智識程度與生活經驗，對
    於非依正常程序要求提供金融帳戶金融卡或密碼者，應可預
    見極可能係為取得供作犯罪工具使用或隱匿金流追查。被告
    行為時已2旬餘，教育程度為大學肄業，曾任職餐飲、設計、
    網拍業、職業安全衛生管理，受詢時亦應答正常，顯見其為
    具有相當智識程度、社會歷練之人，對於上情自難諉為不知
    。是被告對於具有一身專屬性之金融機構帳戶不得任意提供
    他人使用，以免遭詐欺集團充作犯罪帳戶使用乙節，在主觀
    上應有所認識。
㈢、再一般人委託銀行、私人或代辦貸款公司辦理貸款時，通常
    僅須交付自己之身分資料或信用資料（例如：工作證明、存
    摺封面影本、薪資收入證明等）以供審核信用狀況及核准貸
    款額度，且會於申辦貸款之際，於作為存款證明之帳戶內，
    留有相當數額之存款，俾供貸方審核其還款能力或工作能力
    ，應無僅由借款人提供存摺、金融卡即可通過徵信審核放款
    之情形。被告於警詢時供稱：自稱「王哲民」聯繫我，問我
    有無貸款需求，跟我要我的姓名、電話、戶籍地址、現居地
    址公司名稱、聯絡人資料，並跟我說要去銀行幫我跑貸款流
    程，之後就跟我說可以貸得50萬元，但因為我的貸款資格不
    足，要幫我做流水帳，之後讓我把他們匯給我的錢再還給他
    們做資料等語（警卷第2頁），亦即被告提供帳戶資料時，
    並未一併寄送任何財力證明資料或表明可供擔保之方式，實
    難想像放款之人要如何對被告進行對保徵信。參以被告於警
    詢、偵查、本院審理時亦供稱：我有車貸20萬、手機貸款11
    萬、紓困貸款20萬、信用貸款20萬，因為疫情關係，負債比
    過高所以無法跟銀行貸款，銀行建議我半年後再重新申辦看
    看，事後我有找幾間代辦公司，都有收服務費但都沒有通過
    核款等語；找銀行貸款，但是條件不夠等語、紓困貸款是我
    跟政府申請的，其餘的銀行貸款、民間貸款都需要提供財力
    證明、工作證明、勞健保、車貸的話要拿車子行照，手機貸
    款的話要檢附手機條碼等語（警卷第8-9頁、偵卷第28頁、
    本院卷第35-36頁），足見被告對金融機構於借貸放款前應
    先行徵信稽核或提出擔保品之過程，並非毫無經驗之人，且
    依當時自身之經歷絕無可能依正常管道貸得50萬元，其應可
    預見本件貸款方式有異於常情。另被告亦自陳：「王哲民」
    傳「王英傑」之聯繫方式給我，「王英傑」就自稱是「理想
    資本投資顧問有限公司」，沒有「王哲民」、「王英傑」的
    聯繫方式、也沒面見過，只與「王哲民」LINE對話，也沒有
    跟「理想資本投資顧問有限公司」聯絡等語（偵卷第26頁、
    本院卷第36頁），顯見被告與自稱「王哲民」、「王英傑」
    等人僅係透過網路認識，未曾謀見、亦不知「王哲民」、「
    王英傑」聯絡方式、未曾確認貸款公司真實地址，被告對於
    該人之背景幾乎完全不了解，彼此間亦無任何堅強之信賴關
    係存在，只是單純以LINE通訊軟體與對方聯絡貸款事宜而已
    ，其於對方聲稱需在帳戶內製作假金流以申辦貸款後，即提
    供本件帳戶資料，則被告就對方如何有能力協助辦理貸款、
    後續如何進行貸款程序、取得貸款金額，均僅能憑對方片面
    陳述及任憑對方是否主動聯繫，實與一般貸款、徵信應有之
    流程，不相符合。再者，如欲「美化帳戶」取信銀行，匯款
    入被告本件帳戶之人若非「王哲民」、「王英傑」亦應為「
    理想資本投資顧問有限公司」，怎會捨此為之？況匯入後未
    免糾紛，則達成美化帳戶後，本亦應將款項如數匯回原帳戶
    內即可，又何需領出現金增加風險，更有甚者，被告配合「
    王英傑」，向銀行行員不實陳述款項來源，用以欺騙銀行，此經
    證人高莉荃於警詢中證述甚詳（出處同前）、復於小巷內將
    款項交予不詳之人，參以被告亦供稱：當是我是被錢逼到了
    ，所以沒有想那麼多等語；被錢逼到了等語（警卷第9頁、
    偵卷第26、30頁）。益徵被告因急需用錢，而抱持僥倖心態
    提供帳戶、擔任領款車手，其主觀上已有容任他人取得本件
    帳戶資料後，他人持以實施詐欺財產犯罪、復而領款交與集
    團，均不違背其本意之詐欺取財之不確定故意甚明。
㈣、至被告辯稱其已詢問過朋友周鈺桓，並提出2人之LINE對話紀
    錄（本院卷第81-89頁），並無加重詐欺及一般洗錢之不確
    定故意等語。然依前開LINE對話紀錄「（被告）我真的這次
    在賭了。就是放手一搏。」（本院卷第83頁），可見被告提
    供帳戶與不詳之「王哲民」、「王英傑」並無僅供貸款使用
    之確信。且證人周鈺桓工作性質為工程師、自稱無任何金融
    背景，其是否得予被告專業之判斷，況於本院審理時復證稱
    ：他那時候跟我提時我就有跟他講，他在銀行那邊的都無法
    審核過，決定要請代辦公司幫他處理，我就有跟他說我覺得
    這個怪怪的，被告當時要債務整合，銀行那邊一直審核不過
    件，後來有人幫他介紹，我記得他有PO那間公司給我看，我
    有幫他查過，我覺得怪怪的，我有跟他講說自己要小心一點
    ，不要被騙了。我覺得被告去正常管道都無法做債務整合，
    現在要去民間的，我就覺得天下沒有白吃的午餐等語（本院
    卷第128-135頁）。被告既經周鈺桓告知上情顯有疑義，仍
    執意為之，益證被告已認知到將本件帳戶提供並無確信為貸
    款之行為，而可能屬於參與詐欺集團並共同從事詐欺行為，
    但卻仍基於不違背其本意而基於不確定之故意為本件犯行。
    再被告雖有於111年3月16日前往臺南市政府警察局善化分局
    善化派出所報案，指稱其遭人詐騙當人頭戶等情，有調查筆
    錄附卷足參（卷第3-6頁） ，然斯時被告早已將本件帳戶之
    金額提領一空，且告訴人亦已於同年月11日前往報警（見其
    警詢筆錄），復從其與周鈺桓LINE對話紀錄亦可知是因被告
    帳戶被警示後方而為之，是被告事後雖有報案之舉，惟尚難
    執為否定被告有不確定故意之依據。另被告於提供本件帳戶
    時，對於本件帳戶資金來源向銀行行員不實陳述款項、並於領
    款後於小巷內交付不詳之人，被告應可預見該筆款項來源及
    去向均屬可疑，但被告仍按照「王哲民」、「王英傑」等指
    示領款及交付，容任其得以此方式掩飾或隱匿詐欺犯罪所得
    之本質及去向，足堪認定被告具有加重詐欺及一般洗錢之不
    確定故意，客觀上並有參與提供帳戶收款，領款交付集團等
    加重詐欺、洗錢之行為，已堪認定。
㈤、綜上所述，被告所辯均不足採，本案事證明確，被告上開犯
    行堪以認定，應依法論科。
四、論罪科刑：
㈠、按洗錢行為旨在掩飾、隱匿犯罪及因而獲取之財產利益，自
    係以犯罪之不法所得為標的，雖須先獲取犯罪不法利得，然
    後始有洗錢可言，惟財產犯罪行為人利用人頭帳戶收取犯罪
    所得之情形，於被害人將款項匯入人頭帳戶之際，非但財產
    犯罪於焉完成，並因該款項進入形式上與犯罪行為人毫無關
    聯之人頭帳戶，以致於自資金移動軌跡觀之，難以查知係該
    犯罪之不法所得，即已形成金流斷點，發揮去化其與前置犯
    罪間聯結之作用，而此不啻為洗錢防制法，為實現其防阻不
    法利得誘發、滋養犯罪之規範目的，所處罰之洗錢行為（最
    高法院109年度臺上字第1680號判決意旨參照）。經查，被
    告係按「王哲民」、「王英傑」等人之指示，提領本件告訴
    人之匯款交付不詳之人，使告訴人款項金流至被告系爭帳戶
    後即截斷，難以追查其流向，被告之行為自應構成一般洗錢
    罪。
㈡、又本案被告與其他詐騙集團成員所犯上開共同詐欺犯行，至
    少計有「王哲民」、「王英傑」、小巷內取款等人，即係3
    人以上共同對告訴人實行詐騙，是上揭被告及詐騙集團成員
    等人之行為應均該當刑法第339條之4第1項第2款之構成要件
    。核被告所為，係犯刑法第339條之4第1項第2款之詐欺取財
    罪、洗錢防制法第14條第1項之一般洗錢罪。
㈢、再按共同正犯之成立，只須具有犯意之聯絡，行為之分擔，
    既不問犯罪動機起於何人，不必每一階段犯行，均經參與。
    再共同正犯之意思聯絡，原不以數人間直接發生者為限，即
    有間接之聯絡者，亦包括在內，均無礙於其為共同正犯之成
    立。查被告參與上開詐欺集團，雖不負責聯繫詐騙告訴人之
    行為，而由該詐欺集團之其他成員為之，但被告負責依詐欺
    集團之指示將被害贓款提領，即擔任車手收取款項之工作，
    其與其他詐欺集團成員間，具有相互利用之共同犯意，而各
    自分擔部分犯罪行為。是以，被告與「王哲民」、「王英傑
    」、小巷內取款之人及其所屬本案詐欺集團成員就本案犯行
    具有犯意聯絡與行為分擔，應論以共同正犯。
㈣、被告以一行為同時觸犯加重詐欺取財罪及一般洗錢罪，為想
    像競合犯，依刑法第55條前段規定，應從一重之加重詐欺罪
    處斷。
㈤、移送併辦部分與本案起訴部分屬同一事實，本院自經審理，
    被告否認一般洗錢犯行，自無洗錢防制法第16條第2項規定
    之適用，附此敘明。
㈥、爰審酌被告提供本案帳戶供詐欺集團使用，又輾轉按照詐欺
    集團之指示，處置匯入本案帳戶內之贓款，實現財產犯罪者
    遂行詐欺取財之目的，同時使犯罪者得以隱匿真實身分，增
    加查緝罪犯之困難，助長犯罪氣焰，危害社會治安，另被告
    否認犯行，無法與告訴人和解、取得原諒之犯後態度，兼衡
    被告之智識程度、家庭經濟狀況等一切情狀，量處如附表主
    文欄所示之刑。
五、不另為無罪諭知部分：　　
㈠、公訴意旨另以被告於民國111年3月8日，基於參與犯罪組織之
    犯意，加入真實姓名年籍不詳、自稱「王哲民」、「王英傑」
    ，及其餘不詳成年人所組成之3人以上，以實施詐術為手段之
    具有持續性、牟利性之有詐欺集團犯罪組織，因認被告另涉
    組織犯罪防制條例第3 條第1 項後段之參與犯罪組織罪嫌。
㈡、訊據被告堅決否認其有參與犯罪組織之犯行。
㈢、經查：按組織犯罪防制條例第2條規定：「本條例所稱犯罪組
    織，指三人以上，以實施強暴、脅迫、詐術、恐嚇為手段或
    最重本刑逾五年有期徒刑之刑之罪，所組成具有持續性或牟
    利性之有結構性組織。前項有結構性組織，指非為立即實施
    犯罪而隨意組成，不以具有名稱、規約、儀式、固定處所、
    成員持續參與或分工明確為必要。」另該條例第3條第1項後
    段所稱「參與犯罪組織」，則係指行為人加入以實施特定犯
    罪為目的所組成之有結構性組織，並成為該組織成員而言。
    且既曰參與，自須行為人主觀上有成為該組織成員之認識與
    意欲，客觀上並有受他人邀約等方式而加入之行為，始足當
    之。倘欠缺加入成為組織成員之認識與意欲，僅單純與該組
    織成員共同實行犯罪或提供部分助力，則至多祇能依其所參
    與實行或提供助力之罪名，論以共同正犯或幫助犯，要無評
    價為參與犯罪組織之餘地（最高法院110年度臺上字第1670
    號判決可資參照）。又所謂組織犯罪，本屬刑法上一種獨立
    之犯罪類型，其犯罪成員是否構成組織犯罪防制條例之罪名
    及成立要件之審查，原不以組織成員個人各別之行為，均已
    成立其他犯罪為必要，而應就集團成員個別與集體行為間之
    關係，予以綜合觀察；縱然成員之各別行為，未構成其他罪
    名，或各成員就某一各別活動並未全程參與，或雖有參加某
    特定活動，卻非全部活動每役必與，然依整體觀察，既已參
    與，即成立組織犯罪防制條例之罪，分別依發起、操縱、指
    揮、參與等不同行為之性質與組織內之地位予以論處，其組
    織之全體成員，應就該組織所為之一切非法作為，依共同正
    犯之法理，共同負責（最高法院111年度臺上字第180號判決
    足資參照）。綜上，組織犯罪防制條例第3條第1項後段所稱
    「參與犯罪組織」，必須行為人主觀上有成為該組織成員之
    認識與意欲，且須認知既已參與組織，成為組織之一員，縱
    非參與組織內之所有活動，對於組織所為之一切非法作為，
    仍應依共同正犯之法理，共同負責。本件被告雖經認定其可
    預見提供本件帳戶予真實姓名、年籍不詳之他人使用，可能
    成為他人實施財產犯罪之工具，以遂行加重詐欺取財犯罪之
    目的；且匯入本件帳戶內之款項可能係來源不明之犯罪所得
    ，由其代為提款行為之目的，極有可能係為製造金流斷點，
    用以掩飾、隱匿不法犯罪所得之去向及所在 。但被告僅提
    供自己帳戶予詐欺成員，並於提領匯款後，將該款項交付詐
    欺集團，其主觀上認為應負責之範圍，應僅限於其所欲提領
    之款項部分。至於其他詐欺集團被害人被騙後，匯款至其他
    人所提供之帳戶內款項，被告既無法提領，亦未約定可獲取
    報酬，其主觀上已難認為對於他人提領其他被害人被騙款項
    部分，亦應負責。此與加入犯罪組織擔任車手工作，成為組
    織之一員，依組織之指示，隨機持組織所提供之帳戶金融卡
    提領被害人被騙款項，並將之交付予組織其他成員，將組織
    內他人之行為均視為自己行為，須對組織所為之一切非法作
    為，共同負責，尚有不同。故依前開說明，尚難認被告有參
    與犯罪組織之犯意與犯行，應認該部分犯罪尚屬不能證明，
    本應為無罪之諭知，惟公訴人認此部分犯行與附表編號1有
    罪部分，有想像競合犯之裁判上一罪關係，是不另為無罪之
    諭知，附此說明。
六、沒收部分：
㈠、再按犯罪所得，屬於犯罪行為人者，沒收之，但有特別規定
    者，依其規定；宣告前二條之沒收或追徵，有過苛之虞、欠
    缺刑法上之重要性、犯罪所得價值低微，或為維持受宣告人
    生活條件之必要者，得不宣告或酌減之，刑法第38條之1第1
    項、第38條之2第2項分別定有明文。經查，本院審酌卷內並
    無證據證明被告因本案而有實際取得犯罪所得之情形，尚無
    從宣告沒收被告之犯罪所得，爰不宣告沒收。
㈡、末按犯洗錢防制法第14條之罪，其所移轉、變更、掩飾、隱
    匿、收受、取得、持有、使用之財物或財產上利益，沒收之
    ，洗錢防制法第18條第1 項前段定有明文。關於犯罪行為人
    犯洗錢防制法第14條之罪，其所掩飾、隱匿之財物本身僅為
    洗錢之標的，難認係供洗錢所用之物，故洗錢行為之標的除
    非屬於前置犯罪之不法所得，而得於前置犯罪中予以沒收者
    外，既非本案洗錢犯罪之工具及產物，亦非洗錢犯罪所得，
    尤非違禁物，尚無從依刑法沒收規定予以宣告沒收，自應依
    上開第18條第1 項前段規定予以宣告沒收。且此規定係採義
    務沒收主義，祇要合於前述規定，法院即應為相關沒收之諭
    知，然該洗錢行為之標的是否限於行為人者始得宣告沒收，
    法無明文，是從有利於被告之認定，倘法條並未規定「不問
    屬於犯罪行為人與否均沒收」時，自仍以屬於被告所有者為
    限，始應予沒收。查本案告訴人匯入本案帳戶款項，係屬洗
    錢之標的，無證據證明被告保有該款項，業如前述，該部分
    款項即非被告所有，亦無事實上處分權限，揆諸上開說明，
    自無從依洗錢防制法第18條第1 項前段規定宣告沒收或追徵
    。
據上論斷，應依刑事訴訟法第299條第1項前段，判決如主文。
本案經檢察官粟威穆提起公訴、吳協展移送併辦、陳于文到庭執
行職務。
中　　華　　民　　國　　111 　年　　11　　月　　30　　日
                  刑事第九庭    審判長法　官  蔡奇秀　
 　　　　　　　　                     法  官  林欣玲
 　　　　　　　　                     法  官  陳碧玉
以上正本證明與原本無異。
如不服本判決應於收受本判決後20日內向本院提出上訴書狀，並
應敘述具體理由。其未敘述上訴理由者，應於上訴期間屆滿後20
日內向本院補提理由書狀（均須按他造當事人之人數附繕本）「
切勿逕送上級法院」。 
　　　　　　　　　　　　　　　　　    書記官　黃郁淇
中　　華　　民　　國　　111 　年　　11　　月　　30　　日
附錄本案所犯法條全文：
洗錢防制法第14條
有第二條各款所列洗錢行為者，處 7 年以下有期徒刑，併科新
臺幣 5 百萬元以下罰金。
前項之未遂犯罰之。
前二項情形，不得科以超過其特定犯罪所定最重本刑之刑。
中華民國刑法第339條之4
犯第 339 條詐欺罪而有下列情形之一者，處 1 年以上 7 年以
下有期徒刑，得併科 1 百萬元以下罰金：
一、冒用政府機關或公務員名義犯之。
二、三人以上共同犯之。
三、以廣播電視、電子通訊、網際網路或其他媒體等傳播工具，
    對公眾散布而犯之。
前項之未遂犯罰之。